【裁判字號】    99,訴緝,25
【裁判日期】    990317
【裁判案由】    台灣地區與大陸地區人民關係條例等
【裁判全文】
臺灣臺北地方法院刑事判決              99年度訴緝字第25號
公  訴  人  臺灣高雄地方法院檢察署檢察官
被      告  甲○○
上列被告因違反臺灣地區與大陸地區人民關係條例等案件，經檢
察官提起公訴（九十七年度偵字第二○三九六號），臺灣高雄地
方法院移轉管轄（九十八年度審訴字第一二七九號），被告於準
備程序中為有罪之陳述，經本院合議庭裁定改由受命法官獨任進
行簡式審判程序，判決如下：
    主  文
甲○○違反不得使大陸地區人民非法進入臺灣地區之規定，處有
期徒刑陸月，如易科罰金，以銀元佰元即新臺幣玖佰元折算壹
日，減為有期徒刑月，如易科罰金，以銀元佰元即新臺幣玖
佰元折算壹日。
    事  實
一、甲○○與大陸地區人民孫華英（業經臺灣高雄地方法院檢察
    署【下稱高雄地檢署】檢察官不起訴處分在案）均明知彼此
    並無結婚真意，甲○○竟基於使大陸地區人民孫華英非法進
    入臺灣地區之犯意，並與孫華英共同基於行使使公務員登載
    不實文書之犯意聯絡，通謀虛偽於民國九十年一月三十一日
    在大陸地區福建省福州市辦理結婚手續，迨領得福建省福州
    市公證處發給之結婚證明書及公證書，甲○○獨自先行返臺
    ，並持該結婚證明書及公證書向財團法人海峽交流基金會（
    下簡稱海基會）辦理認證，於同年二月十四日取得海基會所
    核發之結婚公證書認證證明後，旋於同年二月十五日，持上
    開業經海基會認證之大陸地區福建省福州市公證處結婚證明
    書，前往基隆市信義區戶政事務所，填具「結婚登記申請書
    」，辦理結婚登記，使不知情之該戶政事務所承辦公務員將
    甲○○與孫華英結婚之不實事項，登載於職務上所掌之戶籍
    登記簿及戶籍謄本等公文書，並核發戶籍謄本予甲○○，足
    以生損害於戶政機關對戶籍管理之正確性。嗣甲○○於同年
    二月十六日以配偶身分自任孫華英進入臺灣地區之保證人，
    填具「大陸地區人民進入臺灣地區保證書」，連同上開戶籍
    謄本一併持向基隆市警察局第二分局深澳坑派出所警員行使
    ，使不知情之承辦警員在該保證書之「對保或證明機關（構
    ）簽註意見欄」內，就甲○○確有擔任保證人之資格等不實
    內容對保核章後，甲○○基於同前概括犯意聯絡，於同日檢
    具大陸地區人民進入臺灣地區旅行證申請書、前開結婚證明
    書、海基會證明、戶籍謄本及保證書等文件，向內政部警政
    署入出境管理局（現改制為內政部入出國及移民署，下稱入
    出境管理局）行使，申請配偶來臺探親，經核准並發給大陸
    地區人民進入臺灣地區旅行證，孫華英因此得以於九十年四
    月六日持旅行證非法進入臺灣地區，足以生損害於入出境管
    理局對於大陸地區人民入境管理之正確性。孫華英入境後，
    未曾與甲○○共同生活即離去，並在臺灣地區打零工維生，
    嗣於九十一年十二月三日，為警發現逾期在臺，而遭遣返大
    陸。
二、案經內政部入出國及移民署移送高雄地檢署檢察官偵查後向
    臺灣高雄地方法院起訴，並經由臺灣高雄地方法院移轉管轄
    至本院審理。
    理  由
一、本件被告所犯非死刑、無期徒刑、最輕本刑為三年以上有期
    徒刑之罪，或高等法院管轄第一審之案件，被告於本院準備
    程序中，就被訴事實為有罪之陳述，經告以簡式審判程序之
    旨，並聽取檢察官及被告之意見後，本院裁定進行簡式審判
    程序，是本件之證據調查，依刑事訴訟法第二百七十三條之
    二規定，不受同法第一百五十九條第一項、第一百六十一條
    之二、第一百六十一條之三、第一百六十三條之一及第一百
    六十四條至第一百七十條規定之限制，合先敘明。
二、被告甲○○以假結婚之方式使大陸地區人民孫華英得以非法
    入境之犯罪事實，業據被告於本院審理時坦承不諱，被告以
    假結婚方式申請共犯孫華英來臺獲准等情，並有結婚登記申
    請書、結婚證書、認證書、被告全戶戶籍資料、內政部入出
    國及移民署九十八年三月四日移署資處娟字第○九八○○三
    四九二五號函暨所附大陸地區人民進入臺灣地區保證書、大
    陸地區人民進入臺灣地區旅行證申請書等件各一份在卷可稽
    （高雄地檢署九十七年度偵字第二○三九六號卷第四三頁、
    第一一八至一二一頁、第一二八頁、第一四一至一四三頁參
    照），至於被告於共犯孫華英來臺之翌日隨即出境一節，亦
    有法務部入出境資訊連結作業之被告入出境紀錄一紙在卷可
    查（同上卷第五十頁參照），足見被告前開自白確與事實相
    符，應堪採信。故本件事證明確，被告上述犯行堪以認定。
三、新舊法比較：
  (一)按被告行為後，臺灣地區與大陸地區人民關係條例第七十九
    條關於使大陸地區人民非法進入臺灣地區行為（違反同條例
    第十五條第一款）之處罰規定業經變更。被告行為時之同條
    例第七十九條第一項規定：「違反第十五條第一款規定者，
    處五年以下有期徒刑、拘役或科或併科新臺幣五十萬元以下
    罰金」，被告行為後，同條例七十九條規定業於九十二年十
    月二十九日修正公布，同年十二月三十一日施行，修正後同
    條例第七十九條第一項規定：「違反第十五條第一款規定者
    ，處一年以上七年以下有期徒刑，得併科新臺幣一百萬元以
    下罰金」。經比較修正前、後之規定，以上開修正前之同條
    例第七十九條第一項之規定有利於行為人，應依該條規定處
    斷。
  (二)被告行為後，刑法於九十四年二月二日修正公布，九十五年
    七月一日施行，其中修正第二條（新舊法之比較適用）、第
    三十三條第五款（罰金刑），並刪除第五十五條（牽連犯）
    、第五十六條（連續犯）等規定。其中刑法第二條係規範行
    為後法律變更所生新舊法律比較適用之準據法，是刑法第二
    條本身雖經修正，但該條文既屬適用法律之準據法，本身尚
    無比較新舊法之問題，應逕適用裁判時即修正後刑法第二條
    規定以決定適用之刑罰法律，先予敘明。再者，行為後法律
    有變更者，適用行為時之法律。但行為後之法律有利於行為
    人者，適用最有利於行為人之法律，修正後刑法第二條第一
    項定有明文。又比較時應就罪刑有關之共犯、未遂犯、想像
    競合犯、牽連犯、連續犯、結合犯，以及累犯加重、自首減
    輕暨其他法定加減（如身份加減）與加減例等一切規定，綜
    其全部罪刑之結果而為比較。再從刑附屬於主刑，除法律有
    特別規定者外，依主刑所適用之法律（最高法院九十五年第
    八次刑事庭會議決議參照）。經查：
  1.修正前刑法第二十八條規定：「二人以上共同『實施』犯罪
    之行為者，皆為共同正犯。」修正後為：「二人以上共同『
    實行』犯罪之行為者，皆為共同正犯。」，將舊法之「實施
    」修正為「實行」。原「實施」之概念，包含陰謀、預備、
    著手及實行等階段之行為，修正後僅共同實行犯罪行為始成
    立共同正犯。是新法共同正犯之範圍已有限縮，排除陰謀犯
    、預備犯之共同正犯，新舊法就共同正犯之範圍既因此而有
    變動，自屬犯罪後法律有變更，並以修正前之規定較不利於
    被告，自應適用修正後刑法第二十八條之規定（參照最高法
    院九十六年度臺上字第五二○八號判決意旨）。
  2.刑法分則編各罪所定罰金刑之貨幣單位原為銀元，修正前刑
    法第三十三條第五款規定：「罰金：一元（銀元）以上。」
    ，而依罰金罰鍰提高標準條例規定，就七十二年六月二十六
    日前修正之刑法部分條文罰金數額提高二至十倍，其後修正
    者則不提高倍數，並依現行法規所定貨幣單位折算新臺幣條
    例規定，以銀元一元折算新臺幣三元；修正後刑法第三十三
    條第五款規定：「罰金：新臺幣一千元以上，以百元計算之
    。」，刑法第三十三條第五款所定罰金貨幣單位經修正為新
    臺幣後，刑法分則各罪所定罰金刑之貨幣單位亦應配合修正
    為新臺幣，為使刑法分則編各罪所定罰金之最高數額與刑法
    修正前趨於一致，乃增訂刑法施行法第一條之一：「中華民
    國九十四年一月七日刑法修正施行後，刑法分則編所定罰金
    之貨幣單位為新臺幣。九十四年一月七日刑法修正時，刑法
    分則編未修正之條文定有罰金者，自九十四年一月七日刑法
    修正施行後，就其所定數額提高為三十倍。但七十二年六月
    二十六日至九十四年一月七日新增或修正之條文，就其所定
    數額提高為三倍。」；從而，刑法分則編各罪所定罰金刑之
    最高數額，於上開規定修正後並無不同，惟修正後刑法第三
    十三條第五款所定罰金刑最低數額，較之修正前提高，自以
    修正前刑法第三十三條第五款規定有利於被告，依修正後刑
    法第二條第一項前段規定，應適用修正前刑法第三十三條第
    五款之規定。又修正前臺灣地區與大陸地區人民關係條例第
    七十九條第一項及刑法第二百十六條、第二百十四條之罪，
    其罰金刑之最高數額，於上開規定修正後亦無不同，惟修正
    後刑法第三十三條第五款所定罰金刑最低數額，較之修正前
    提高，自以修正前刑法第三十三條第五款規定有利於被告。
  3.修正前刑法第五十五條有關「犯一罪而其方法或結果之行為
    犯他罪名者，從一重處斷」之牽連犯規定，經修正刪除。被
    告於本案所為使大陸地區人民非法進入臺灣地區與行使使公
    務員登載不實罪之公文書犯行均發生於刑法修正之前，二罪
    間有方法、目的之牽連關係，為牽連犯（論罪部分詳下述）
    ，依修正前刑法第五十五條規定，應從一罪處斷，而刑法修
    正後被告所為並無牽連犯之適用，應分論併罰，是修正前之
    規定對被告較為有利。
  4.被告行為後，刑法第五十六條連續犯規定，業經修正刪除，
    刑法第五十六條連續犯規定之刪除，雖非犯罪構成要件之變
    更，但顯已影響行為人刑罰之法律效果，仍屬法律有變更，
    依修正後刑法第二條第一項規定比較新、舊法結果，被告之
    行為時法律即修正前刑法第五十六條論以連續犯較有利於被
    告。
  5.綜合上述各條文修正前、後之比較，揆諸前揭最高法院決議
    及修正後刑法第二條第一項規定之「從舊從輕」原則，被告
    所犯本案，以上開修正前刑法之規定較有利於被告，應一體
    適用修正前刑法之規定。
四、論罪科刑之法律適用：
  (一)按臺灣地區與大陸地區人民關係條例第七十九條對於違反同
    條例第十五條第一款所定不得使大陸地區人民非法進入臺灣
    地區之處罰，旨在防止大陸地區人民利用非法之方式進入臺
    灣地區，以維護臺灣地區之安全與安定；此所稱「非法」，
    自應從實質上之合法性予以判斷，凡評價上違反法秩序之方
    法，均屬此所稱「非法」之範疇。參照行政程序法第一百十
    九條第一款、第二款規定，受益人以詐欺、脅迫或賄賂方法
    ，使行政機關作成行政處分者；或對重要事項提供不正確資
    料或為不完全陳述，致使行政機關依該資料或陳述而作成行
    政處分者，其信賴不值得保護。故在大陸地區通謀虛偽結婚
    ，以不實之結婚證明文件辦理相關戶籍登記及入境等手續，
    憑以進入臺灣地區，其所持之旅行證及入境許可等文件雖係
    相關主管機關所核發，形式上為合法，但因以詐欺之不正當
    方法而取得，即不具實質上之合法性，仍屬以非法方法進入
    臺灣地區（最高法院九十七年度臺上字第五九二八號判決參
    照）。
  (二)核被告甲○○利用假結婚方式，使大陸地區人民孫華英非法
    進入臺灣地區，係違反臺灣地區與大陸地區人民關係條例第
    十五條第一款規定，應依修正前同條例第七十九條第一項使
    大陸地區人民非法進入臺灣地區罪處斷，及刑法第二百十六
    條、第二百十四條之行使使公務員登載不實文書罪。被告辦
    理結婚登記後，復將內容不實之戶籍謄本等文件持以行使，
    使公務員登載不實之低度行為，為行使之高度行為所吸收，
    不另論罪。被告與孫華英對於行使使公務員登載不實文書之
    犯行，有犯意聯絡及行為分擔，應論以共同正犯。被告先後
    行使使公務員登載不實文書犯行，時間緊接，目的同一，觸
    犯構成要件相同之罪名，顯係基於概括犯意反覆為之，為連
    續犯，應依修正前刑法第五十六條之規定，以一罪論，並加
    重其刑。被告所犯上開使大陸地區人民非法進入臺灣地區罪
    、行使使公務員登載不實文書罪間，有方法目的之牽連關係
    ，應從較重之使大陸地區人民非法進入臺灣地區罪處斷。
  (三)爰審酌被告之素行、智識程度以及圖謀一己私利，使大陸地
    區人民非法入境臺灣，其犯罪動機、目的實屬可議，且對於
    國家安全及社會治安，不無造成潛在之威脅，惟考量被告犯
    後坦承犯行，尚知悔悟等一切情狀，量處如主文所示之刑。
    被告行為後，刑法第四十一條亦已於九十四年二月二日修正
    公布，九十五年七月一日起施行，其中第一項前段修正為「
    犯最重本刑為五年以下有期徒刑以下之刑之罪，而受六個月
    以下有期徒刑或拘役之宣告者，得以新臺幣一千元、二千元
    或三千元折算一日，易科罰金」，然依被告行為時法律，即
    修正前刑法第四十一條第一項前段：「犯最重本刑為五年以
    下有期徒刑以下之刑之罪，而受六個月以下有期徒刑或拘役
    之宣告，因身體、教育、職業、家庭之關係或其他正當事由
    ，執行顯有困難者，得以一元以上三元以下折算一日，易科
    罰金」及罰金罰鍰提高標準條例第二條：「依刑法第四十一
    條易科罰金者，均就其原定數額提高為一百倍折算一日；法
    律所定罰金數額未依本條例提高倍數，或其處罰法條無罰金
    刑之規定者，亦同」等規定，易科罰金之折算標準最高為銀
    元三百元即新臺幣九百元，最低為銀元一百元即新臺幣三百
    元。茲比較新、舊法結果，以被告行為時之法律，對被告較
    為有利，應適用修正前刑法第四十一條第一項規定，諭知易
    科罰金之折算標準。
  (四)按中華民國九十六年罪犯減刑條例第五條規定：「本條例施
    行前，經通緝而未於中華民國九十六年十二月三十一日以前
    自動歸案接受偵查、審判或執行者，不得依本條例減刑。」
    係指於該條例施行前經通緝，而未於該條例施行後至九十六
    年十二月三十一日前自動歸案者，不得依該條例減刑，如係
    於該條例施行後經通緝，並於該條例施行後經緝獲到案者，
    應不受該條規定不得減刑之限制。本件被告於本院審理中，
    雖經通緝到案，但係於中華民國九十六年罪犯減刑條例九十
    六年七月十六日施行後之九十八年九月十一日始經本院通緝
    ，並於九十九年二月一日緝獲，依首開說明，並無同條例第
    五條之適用。被告犯罪在九十六年四月二十四日以前，且本
    案查無中華民國九十六年罪犯減刑條例所定不予或不得減刑
    之情形，爰依同條例第二條第一項第三款規定減輕其刑，並
    依同條例第七條、第九條規定，減其宣告刑二分之一，並諭
    知易科罰金之折算標準。
據上論斷，應依刑事訴訟法第二百七十三條之一第一項、二百九
十九條第一項前段，修正前臺灣地區與大陸地區人民關係條例第
七十九條第一項，刑法第二條第一項前段、第十一條前段、第二
十八條、第二百十六條、第二百十四條，修正前刑法第五十五條
後段、第五十六條，刑法施行法第一條之一，廢止前罰金罰鍰提
高標準條例第二條，現行法規所定貨幣單位折算新臺幣條例第二
條，中華民國九十六年罪犯減刑條例第二條第一項第三款、第七
條、第九條判決如主文。
本案經檢察官孫沛琦到庭執行職務
中    華    民    國    99    年    3     月    17    日
                  刑事第九庭    法  官  徐淑芬
以上正本證明與原本無異。
如不服本判決應於收受送達後十日內向本院提出上訴書狀，並應
敘述具體理由；其未敘述上訴理由者，應於上訴期間屆滿後20日
內向本院補提理由書（均須按他造當事人之人數附繕）「切勿逕
送上級法院」。
                                書記官  劉郅享
中    華    民    國    99    年    3     月    17    日
附錄本案論罪科刑法條全文
修正前臺灣地區與大陸地區人民關係條例第七十九條
違反第十五條第一款規定者，處五年以下有期徒刑、拘役或科或
併科新臺幣五十萬元以下罰金。
以犯前項之罪為常業者，處一年以上七年以下有期徒刑，得併科
臺幣一百萬元以下罰金。
第一項之未遂犯罰之。
中華民國刑法第二百十四條
明知為不實之事項，而使公務員登載於職務上所掌之公文書，足
以生損害於公眾或他人者，處三年以下有期徒刑、拘役或五百元
以下罰金。
中華民國刑法第二百十六條
行使第二百十條至第二百十五條之文書者，依偽造、變造文書或
登載不實事項或使登載不實事項之規定處斷。

司法院資訊處製作；財團法人民間司法改革基金會備份。
